臺灣高等法院臺中分院民事判決　95年度重上字第96號
上　訴　人　癸○○○
　　　　　　壬○○
前列二人共同
訴訟代理人　林春榮律師
前列二人共同
複　代理人　楊大德律師
被　上訴人　乙○○○
　　　　　　丁○○
　　　　　　　　　　　　號
前列二人共同
訴訟代理人　甲○○
　　　　　　丙○○
　　　　　　曾耀聰律師
上列當事人間請求履行契約事件，上訴人對於中華民國95年6月9
日臺灣苗栗地方法院94年度重訴字第40號第一審判決提起上訴，
本院於96年12月11日言詞辯論終結，判決如下：
    主  文
上訴駁回。
第二審訴訟費用由上訴人負擔。
    事實及理由
一、上訴人方面
(一)、本件上訴人於原審起訴主張：兩造於民國（以下同）88年6
    月11日為合夥財產即龍鳳新村解散清算股權達成協議並簽定
    協議書（以下簡稱系爭協議），於系爭協議書第2條第2項約
    定，甲方即被上訴人應連帶給付乙方即上訴人新台幣（以下
    同）1,500萬元，分7期給付。於簽定本協議書時，被上訴人
    共同簽發到期日為88年6月30日之本票1紙以給付第1期700萬
    元，其餘800萬元由被上訴人共同簽發到期日分別為88年9月
    11日、10月11日、11月11日、12月11日、89年1月11日、2月
    11日，金額各為100萬元、100萬元、100萬元、200萬元、10
    0萬元、200萬元之本票各一紙給付，另由被上訴人委請訴外
    人江輝龍在前開本票上背書擔保，而被上訴人如有一期不給
    付視為全部到期，上訴人則於被上訴人給付金錢後歸還本票
    ，上訴人則應將所有合夥財產之持分移轉登記予被上訴人。
    惟被上訴人除已給付900萬元外，尚有600萬元未給付，依系
    爭協議書第8條約定，雙方若有違反系爭協議之前開約定者
    ，應給付對方3,000萬元作為懲罰性違約金。本件被上訴人
    既有未給付款項之違約情事，上訴人自得依系爭協議規定請
    求懲罰性違約金600萬元以玆懲戒。基此，爰依系爭協議契
    約之法律關係提起本件訴訟，並聲明：被上訴人應連帶給付
    上訴人1,200萬元，以及自起訴狀繕本送達被上訴人翌日即
    94年6月24日起至清償日止，按年息5％計算之法定遲延利息
    ；並陳明願供擔保，請准宣告假執行。
(二)、上訴人於本院補充陳述：
  1.上訴人於88年6月30日所負之給付義務，僅在提供移轉登記
    所需之文件與被上訴人，而非將上訴人所有合夥之房屋及土
    地持分移轉予被上訴人。
  (1)查細繹系爭協議書第5點之約定，可知上訴人於88年6月30日
    所負之給付義務，僅在提供移轉登記所需之文件與被上訴人
    ，而非將上訴人所有合夥之房屋及土地持分移轉與被上訴人
    ；依第2條第(一)項之約定，有關上訴人所有本件合夥土地及
    房屋持分移轉登記之費用及稅捐，則均由被上訴人負擔，故
    本件合夥土地及房屋持分之移轉登記事宜，乃由被上訴人自
    行委任代書葉名峰處理並負擔全部費用，上訴人僅配合提供
    移轉登記所須相關文件。
  (2)至於被上訴人主張上訴人應於88年6月30日將合夥財產之持
    分移轉與伊云云，除顯與上揭約定不符外，且被上訴人既依
    系爭協議應給付與上訴人之1500萬元係分期至89年2月11日
    始給付最後一期200萬元，而非於88年6月30日即付清，是其
    上開主張不可採信。
  2.上訴人並無違反系爭協議給付義務之債務不履行行為。
  (1)上訴人無不配合被上訴人辦理合夥房地持分移轉登記之違約
    情事。
  惟查，上訴人於簽訂系爭協議書後，因被上訴人告知其因尚
    未籌足過戶所需之稅捐及費用（依被上訴人所述，土地增值
    稅、契稅即高達4、5百萬元），待準備好再通知上訴人提出
    所需證件資料辦理過戶等語，上訴人始未於88年6月30日交
    付移轉登記之證明文件與被上訴人，此由被上訴人從未催告
    上訴人交付登記所需證明文件，並觀諸被上訴人於兩造簽訂
    系爭協議後即88年9月14日與訴外人己○○簽訂合作契約書
    中第5條第(3)項之約定，得知被上訴人至少於88年9月14日以
    前，尚未取得辦理本件合夥房地持分過戶所需之稅款等資金
    等情，足資佐證。且倘非如是，依兩造爭訟十數年之對立情
    形，被上訴人豈有在上訴人未於88年6月30日交付移轉登記
    所需文件之情形下，仍依約於88年6月30日、同年9月11日、
    10月11日分別給付上訴人700萬、100萬元、100萬元之理？
  上訴人於接獲被上訴人通知可辦理過戶後，除即於88年9月3
    日向戶政機關申請印鑑證明書外，於被上訴人請其所委任之
    代書葉名峰帶著本件合夥房地之74份土地登記申請書至上訴
    人處一一用印，並當場交付印鑑證明書、戶籍謄本、戶口名
    簿影本等文件與代書葉名峰攜回辦理；有關申請登記文件之
    內容均為被上訴人所填寫，被上訴人並指定登記原因（即買
    賣）之發生日期為88年10月28日；且被上訴人係於88年10月
    30日始申報買賣契稅，同年12月9日完稅、於88年11月26日
    申報土地增值稅，於89年1月31日完稅、89年3月7日向地政
    機關送件，至89年3月24日始完成上訴人所有合夥房地持分
    之移轉登記。
  綜前，上訴人自無不配合被上訴人辦理合夥房地持分移轉登
    記之違約情事；上訴人所有合夥房地之持分至89年3月24日
    始完成移轉登記，係因被上訴人未及時申報並繳納相關稅捐
    所致，與上訴人無涉，自不得以此反指上訴人違反契約之給
    付義務。
  (2)又本件係因可歸責於被上訴人及其使用人之事由，致上訴人
    癸○○○所有坐落苗栗縣竹南鎮○○段第734地號（重測前
    為竹南鎮○○○段山寮小段第344-1號）未完成移轉登記。
  上揭被上訴人於兩造簽訂系爭協議後與訴外人己○○所簽訂
    之合作契約書，將74筆合夥房地出售與渠雙方共同合組之新
    公司，並由辦理本件合夥房地移轉事宜之代書葉名峰所見證
    ，而該74筆房地復與本件上訴人移轉與被上訴人之74筆合夥
    房地完全相同，且不包括未過戶之龍山段第734號土地（見
    本院卷三第23-24頁），足證葉名峰確為被上訴人所找之代
    書且被上訴人本無意取得上訴人癸○○○所有該土地3分之1
    的持分，始未委託葉名峰將該734號土地連同其他74筆合夥
    房地之癸○○○持分辦理移轉登記。
  再者，辦理本件合夥房地移轉事宜之代書葉名峰既係被上訴
    人所委任，則其漏未製作屬合夥財產之苗栗縣竹南鎮○○段
    第734地號土地之移轉登記申請書並提交上訴人用印，致該
    筆土地未與其他合夥房地一併完成過戶，亦屬可歸責於被上
    訴人及其使用人之事由所造成，而被上訴人事後亦未請求上
    訴人癸○○○協同辦理該筆土地持分之移轉登記，故上訴人
    癸○○○所有龍山段第734號土地之持分未移轉登記與被上
    訴人，非上訴人所造成，被上訴人主張上訴人有不配合辦理
    合夥房地持分移轉登記之違約情事，自屬無理由。
  (3)因非可歸責於上訴人之事由，致上訴人癸○○○所有坐落苗
    栗縣竹南鎮○○○段山寮小段第341之22地號土地及其上建
    號第1275號之房屋、同段第341之61地號土地及其上建號第
    1293號之房屋等房地未完成移轉登記。
  查87年間即兩造簽立系爭協議之前，第三人溫張兆香以買賣
    標的物即第341-22地號土地及房屋有瑕疵之不完全給付為由
    ，主張解除買賣契約並向台灣苗栗地方法院對出賣人即上訴
    人癸○○○、被上訴人乙○○○、第三人陳月嬌起訴請求返
    還價金及法定遲延利息，並向該院聲請假扣押上開二筆房地
    ，而於兩造簽立系爭協議後之88年8月27日為假扣押查封登
    記；於取得勝訴之確定判決，復對上開二筆房地依法進行拍
    賣，而因無人應買而於93年2月26日承受取得所有權。且被
    上訴人既係於88年9月間始通知上訴人準備辦理移轉登記所
    需文件，並於同年10月30日始向稅捐機關申報買賣契稅，則
    縱使上訴人於88年6月30日即提出辦理移轉登記所需文件，
    該二筆房地亦會遭查封而無法完成過戶。又上訴人癸○○○
    雖為溫張照香上開返還價金事件之當事人且遭敗訴，惟依系
    爭協議書第1條後段、第2條第(一)項後段之約定，自應由被上
    訴人對溫張照香負履行出賣人之義務。
  從而，上開二筆合夥房地未完成過戶，係因第三人溫張照香
    聲請假扣押並拍賣取得所有權所致，顯非可歸責於上訴人。
  3.退步言之，被上訴人主張解除系爭協議，除於法不合外，亦
    與誠信原則有違。況解除權亦已因受領物不能返還而消滅。
  (1)系爭協議非屬民法第255條所規定之定期行為契約。
  查被上訴人丁○○以於原審所提之「土地及房屋賣渡證書」
    及「切結書」，向台灣新竹地方法院77年度訴字第1047號起
    訴請求上訴人移轉系爭合夥房地之應有部分，案經台灣高等
    法院以82年度上更(三)字第367號判決被上訴人敗訴確定後，
    雙方難以繼續進行合夥事宜，始於88年6月11日簽立系爭協
    議書，以結束兩造之合夥關係，此觀該協議書開宗明義載明
    ：「茲合夥人與乙方壬○○（即癸○○○之配偶）全體同意
    解散合夥，並就合夥財產之清算等達成下列協議：……」自
    明。至於該協議書第5條，其性質乃訂定上訴人交付登記文
    件之日期，非謂上訴人未於88年6月30日交付登記文件，即
    無法達成解散合夥之目的，此觀系爭協議書於上開約定後方
    緊接著約定：「日後若需雙方配合用印或提供證件、資料時
    ，雙方均應無條件配合辦理」及被上訴人在上訴人未於88年
    6月30日交付移轉登記所需文件之情形下，仍繼續給付上訴
    人700萬、100萬元、100萬元等情可知。是系爭協議書既係
    為解散合夥所作之合夥清算契約，自非民法第255條所規定
    非於一定時期為給付不能達其契約目的之契約。
  又雙方未就88年6月30日有何特別重要之合意表示，且因被
    上訴人未表明其與上訴人訂立系爭協議書係為了要與他人進
    行改建合建，該協議書更未如此記載，是上訴人並不知被上
    訴人有將合夥房屋予以改建之計畫，從而系爭協議不屬民法
    第255條所規定之契約，更屬至明。
  4.被上訴人已給付上訴人之金額是1090萬元，尚積欠上訴人41
    0萬元。
  (1)依系爭協議書之約定，上訴人於收受被上訴人依約分期給付
    之金錢之同時，即將同額之本票歸還被上訴人，而上訴人目
    前仍持有4張面額合計500萬元之本票，並扣除被上訴人陸續
    給付上訴人癸○○○之90萬元，是被上訴人尚積欠上訴人41
    0萬元。
  (2)至於被上訴人主張其已依約給付上訴人1190萬元云云，惟被
    上訴人若是除了上開1090萬元外，另一次給付上訴人100萬
    元，豈有不取回同額之一紙100萬元本票之理？是89年1月19
    日100萬元匯款應包含在被上訴人已給付之1090萬元內，被
    上訴人上開主張，顯與事實不符，其自應就其究竟分別於何
    時陸續給付上訴人達1190萬元之事實，負舉證責任。
  (3)另對於本院卷附土地銀行頭份銀行之回函，形式上雖沒有意
    見，但認與本案無關，因為是在本件系爭協議之前所發生的
    事。
二、被上訴人方面
(一)、被上訴人則以：系爭協議書及本票固均為被上訴人所簽立，
    其形式與實質上均不爭執，簽立系爭協議書之緣由則因兩造
    所集資起造坐落苗栗縣竹南鎮之龍鳳新村，上訴人曾於76年
    10月18日共同出具土地及房屋賣渡證書，同意以731萬1408
    元之價格，將前揭合夥事業之1/3持分即上訴人癸○○○所
    分得之土地及地上建物全部售與本件被上訴人丁○○以抵償
    上訴人先前積欠被上訴人之資金，上訴人癸○○○復於前述
    買賣契約成立之同日邀同本件上訴人壬○○為連帶保證人，
    共同出具清償土地銀行頭份分行之切結書，嗣上訴人竟以前
    揭土地及房屋賣渡證書、切結書偽造為由數次對被上訴人提
    起刑事訴訟，歷經長達10年之久審結，本件被上訴人均獲不
    起訴處分或無罪確定，上訴人於前揭訴訟期間仍未移轉如附
    件所示持分，致龍鳳新村之住戶雖購屋居住，卻無法辦理所
    有權移轉登記，因訴訟拖延甚久，被上訴人在不堪上訴人等
    人無理濫訴及被上訴人投入資金面臨更大風險等，兩造多次
    協商下始於88年6月11日簽立系爭協議書，希望上訴人儘速
    履行契約，以利被上訴人改建或與承購戶進行協商，避免被
    上訴人之損害繼續擴大。
(二)、惟上訴人癸○○○迄今除未依協議書第2條第1項約定將合夥
    財產之坐落苗栗縣竹南鎮○○○段山寮小段第341之22地號
    土地及其上之房屋（建號第1275號）、同段第341之61地號
    土地及其上之房屋（建號第1293號）；苗栗縣竹南鎮○○段
    第734地號土地移轉登記為被上訴人之名義外，前移轉之49
    戶亦係88年10月28日申請移轉登記，遲至89年3月7日才向地
    政機關地申請資料，已逾約定日即88年6月30日之期日，上
    訴人對於此時日之遵守既有明確認識，仍惡意違約，造成被
    上訴人一再失信於改建商及承購客戶，致周轉失序，上訴人
    既先違反協議義務，且未於約定期日履行契約，上訴人已構
    成給付遲延，被上訴人多次催告未果，系爭協議應已解除，
    且上訴人既然違約在先，迄今尚有合夥財產未移轉登記予被
    上訴人，而上訴人目前亦無資歷等情以觀，本件應有民法第
    265條、第148條第2項誠信原則之適用。再者，上訴人癸○
    ○○於前揭時間常以緊急支用借貸向被上訴人調借現金，被
    上訴人雖財困亦急速湊出以應急，期望上訴人能在良好的體
    諒互動中，不違和解協議之初衷，迄今尚積欠被上訴人近百
    萬元債務。更甚者，上訴人因龍鳳新村之前訂購戶見兩造訴
    訟十多年未決及要求繳尾款與過戶，上訴人等從88年6月11
    日與被上訴人立系爭協議書後，本早在88年10月12日前被上
    訴人已繳付系爭的前二期款800萬元時，可將有爭訟之客戶
    依約過戶予被上訴人以利被上訴人收回尾款，然上訴人卻不
    依約過戶予被上訴人，被上訴人因此喪失與承購戶間之和解
    、協商時機，致遭承購戶解除購買龍鳳新村之契約，被上訴
    人已退還120萬元本金及從73年起至解約時之利息，加上上
    訴人置身事外，執意不完全過戶造成承購戶聲請查封餘屋，
    擴大工地負面形象，不但造成被上訴人週轉之失序外，且導
    致該系爭前承購戶（龍鳳新村龍鳳里4鄰50號、71號及29號
    ）查封拍賣該房地，已造成被上訴人改建損失利益8,861萬
    元及承購戶尾款1441萬元之損失，及上訴人癸○○○積欠之
    百萬元，若果原審法院認定上訴人請求有理由者，被上訴人
    均以前揭金額主張抵銷等語置辯，爰聲明求為：上訴人之訴
    駁回；訴訟費用由上訴人負擔；如受不利判決，願供擔保，
    請准宣告免為假執行。
(三)、被上訴人於本院補充抗辯：
  1.本件系爭協議因上訴人違約在先，業經被上訴人解除契約，
    上訴人之請求並無理由。
  (1)依民法第255條之規定，被上訴人已解除契約。
  查被上訴人急欲解決龍鳳新村建案，希望能取得完整產權，
    與建來成建設公司合作，完成重建事宜，以取得原承購戶未
    付之價金，故雖明知上訴人壬○○已取回出資額，仍不惜以
    再支付1500萬元，並且拋棄對上訴人之諸多債權作為對價，
    與上訴人達成系爭協議，復約定較龍鳳新村總建價2900多萬
    元猶高之3000萬元違約金，以促使上訴人履約，據此，雙方
    對於88年6月11日系爭協議書內所載各項期間，自有嚴守履
    行期間之合意。而依該協議書第5條之約定，上訴人應於88
    年6月30日提供辦理移轉登記之相關文件予被上訴人，且依
    民法第314條第2款之規定，此項給付應於債權人即被上訴人
    住所為之。乃上訴人未依該約定履行，甚至直至88年9月3日
    始申請印鑑證明書；而因上訴人之違約，遲不將1275、1293
    建號之房地，及734地號土地產權移轉與被上訴人，更造成
    訴外人溫張照香之查封、拍賣，終至被上訴人與建來成公司
    間之改建契約無法繼續進行，而蒙受鉅大損失，並有證人庚
    ○○、戊○○於本院證述明確（見本院卷二第13頁反面、第
    14正面、第15頁正面）。
  因上訴人一再惡意遲延，被上訴人面臨建商及住戶之催促，
    亦曾告知上訴人，倘若無法履約，被上訴人將解除契約，此
    業經證人辛○○於證述明確（見本院卷二第193頁反面、第
    194頁），且雙方對於系爭協議所在之期間既有嚴守履行期
    間之合意，衡情被上訴人亦不可能恝置不理。
  至於被上訴人之所以至88年10月30日始申報買賣契稅，係因
    為上訴人遲未交齊相關資料，期間尚經被上訴人方面多次催
    討所致，此觀上訴人係88年9月3日始申請印鑑證明書可知。
    從而，被上訴人依民法第255條解除契約，並無不當。
  (2)依民法第226條、第256條之規定，被上訴人亦得解除契約。
    縱認本件尚難依民法第255條規定，認定雙方契約已經解除
    ，惟上訴人既負有移轉移轉341-22及341-61等房地與被上訴
    人之義務，卻逾期不履行，致被上訴人無法取得完整產權，
    與溫張照香協議移轉產權，並進行重建息訟。且其後為假扣
    押341-22及341-61二筆房地為假扣押二筆房地遭法院拍賣，
    經溫張照香於93年3月24日承受該二筆房地，至此，上訴人
    已陷於給付不能。而因該部分給付之不能，被上訴人即無法
    依原定計劃進行重建，取得原買賣契約之價金或尾款，亦即
    93年3月24日上訴人陷於給付不能前所為之給付，於被上訴
    人亦已無利益，依民法第226條、第256條之規定，被上訴人
    自得解除系爭協議契約。被上訴人先前已多次表明解除之意
    思，今再以本書狀之送達為解除契約之表示。
  2.退步言之，因上訴人未依契約期限履行已先構成違約，被上
    訴人自得請求上訴人給付3千萬元違約金，並於相同金額內
    為抵銷，故上訴人亦不得請求被上訴人付款。
  3.縱認被上訴人違約，被上訴人已給付之金額至少有1190萬元
    ，應自1500萬元內予以扣除。且上訴人主張之違約金，亦屬
    過高。
  (1)依雙方協議書，被上訴人應給付之金額為1500萬元，然被上
    訴人已經付款1190萬元，其中包含頭期款700萬元，88年9月
    、10月、11月各100萬元（按：此三個月之本票被上訴人業
    已收回），及一筆上訴人癸○○○拿取，匯給上訴人壬○○
    之100萬元，以及上訴人已經自認之90萬元，合計為1190萬
    元，此有卷附匯款單及證人辛○○於本院之證詞可稽（見本
    院卷二第193頁反面），並為上訴人癸○○○所不否認（原
    審卷二270頁）。至於證人辛○○於本院雖證稱甲○○於88
    年11月11日所交付之100萬元，與上訴人88年9月-11月交付
    之各100萬元本票計300萬「應該沒有關係」等語，然此部分
    只是辛○○不知是否有關係，所為推測之詞，此觀辛○○稱
    ：「那300萬元本票的事，我不知道。」甚明。職是，倘本
    院認為被上訴人猶須依約給付1500萬元者，至少應扣除上開
    1190萬元。
  (2)上訴人主張被上訴人違約，應給付違約金390萬元。惟查，
    縱認為被上訴人違約，上訴人實際上並未受有損害，其請求
    390萬元違約金顯然過高。
  4.兩造於88年6月11日簽立系爭協議書時，被上訴人係以1500
    萬元及拋棄其他債權為對價，換取上訴人同意移轉協議書所
    載不動產之持分。
    依卷附土地銀行頭份分行回函可知，關於720萬元之借貸，
    其中有360萬元係匯入上訴人癸○○○帳戶內，另外360萬元
    係匯入訴外人陳秋菊帳戶內，而陳秋菊係癸○○○員工，當
    初係癸○○○借用其名借款，並受領該款項，業經上訴人癸
    ○○○之訴訟代理人溫俊富律師於84年6月20日台灣高等法
    院83年度重上字第383號案件中自承，是該720萬元顯係上訴
    人癸○○○之借款，而由被上訴人方面代為清償。據此，兩
    造於88年6月11日簽立系爭協議書時，上訴人方面同意移轉
    不動產持分1/3之對價，非只有表面上之1500萬元，諸如上
    開720萬元，亦是其對價。而今上訴人既然無法將1275及129
    3建號房地移轉與被上訴人，則在計算上開二個房地之價值
    時，自應以被上訴人所拋棄之債權及該1千5百萬元，合併金
    額，作為計算之基礎。
三、原審經審酌兩造之攻擊防禦方法後，認上訴人迄今尚有原登
    記上訴人所有之合夥財產未移轉登記予被上訴人所有致被上
    訴人受有損失，是其對於系爭協議契約已先違反給付之義務
    ，而被上訴人已依民法第255條之規定解除契約；況且上訴
    人提起本件訴訟，亦與誠信原則有違，故本件上訴人主張依
    系爭協議契約請求被上訴人應連帶給付1,200萬元，以及自
    起訴狀繕本送達被上訴人翌日即94年6月24日起至清償日止
    ，按年息5％計算之法定遲延利息，為無理由，因而判令駁
    回上訴人於原審之請求，上訴人不服，就其敗訴部分中之
    800萬元及其法定遲延利息請求部分提起上訴（其餘400萬元
    及其法定遲延利息請求部分，未據其聲明不服而告確定），
    於本院之上訴聲明求為：(一)原判決廢棄。(二)被上訴人應給付
    上訴人800萬元，及自94年6月24日起至清償日止，按年息5
    ％計算之利息。(三)第一、二審訴訟費用由被上訴人負擔。(四)
    願供擔保，請准宣告假執行。被上訴人則答辯聲明：(一)上訴
    駁回。(二)第二審訴訟費用由上訴人負擔。
四、兩造不爭執之事實（見本院卷三第27頁、第28頁正面）：
(一)、被上訴人丁○○與上訴人壬○○及訴外人楊連條於69年間，
    共同出資在苗栗縣竹南鎮龍鳳里興建79戶龍鳳新村，而以三
    人之妻、子即被上訴人乙○○○、上訴人癸○○○、訴外人
    陳月嬌名義訂立合夥契約（下稱系爭合夥），約定該合夥事
    業分為三股，一人一股。嗣楊連條與陳月嬌於76年3月3日將
    其合夥之股份轉讓與被上訴人丁○○而退出該合夥。
(二)、被上訴人丁○○於77年9月1日向台灣新竹地方法院對上訴人
    二人提起77年度訴字第1047號訴訟主張：上訴人二人於76年
    10月18日出具「土地及房屋賣渡證書」及「切結書」，同意
    以731萬1408元將上訴人癸○○○於系爭合夥事業中所分得
    土地及房屋之持分讓與被上訴人丁○○，以抵償所欠資金債
    務，並願自該日起6個月內連帶將被上訴人代償之土地銀行
    頭份分行貸款663萬3000元如數返還等情。該案最後經台灣
    高等法院認定上開土地及房屋賣渡證書及切結書均屬偽造，
    而以82年度上更(三)字第367號判決被上訴人丁○○敗訴確定
    。
(三)、兩造嗣於88年6月11日同意解散系爭合夥，就合夥財產之清
    算達成協議，並在許美麗律師之見證下簽立系爭協議書。並
    於協議書第2條約定：上訴人應將原屬於合夥所有，現登記
    在上訴人癸○○○名下之房屋及土地應有部分均3分之1全部
    移轉登記給被上訴人；被上訴人則應給付上訴人1500萬元，
    並簽發到期日為88年6月30日之本票壹紙以給付第一期700萬
    元，其餘800萬元由被上訴人共同簽發到期日分別為88年9月
    11日、10月11日、11月11日、12月11日、89年1月11日、2月
    11日，金額分別為100萬元、100萬元、100萬元、200萬元、
    100萬元、200萬元之本票與上訴人，上訴人於被上訴人給付
    金錢後歸還本票。
(四)、上開協議書第5條又約定：甲（即被上訴人）、乙（即上訴
    人）雙方應於簽訂本協議後3日內，提供印鑑證明並出具領
    回提存金之同意書。乙方並應於88年6月30日提出辦理移轉
    登記之相關文件予甲方。日後若需雙方配合用印或提供證件
    、資料時，雙方均應無條件配合辦理。
(五)、上訴人目前持有合計500萬元之本票4張（即發票日為12月11
    日之200萬本票1張、89年1月11日之100萬本票1張、89年2月
    11日之100萬元本票2張）。
(六)、合夥財產中原屬上訴人癸○○○所有坐落苗栗縣竹南鎮○○
    ○段山寮小段第341之22地號土地及其上之房屋（建號第127
    5號）、同段第341之61地號土地及其上之房屋（建號第1293
    ）以及苗栗縣竹南鎮○○段第734地號土地（重測前為竹南
    鎮○○○段山寮小段第344-1號）應有部分，迄今未移轉登
    記予被上訴人所有。其餘則已於89年3月24日移轉登記與被
    上訴人丁○○。
(七)、坐落苗栗縣竹南鎮○○○段山寮小段第341之22地號土地及
    其上之房屋（建號第1275號）、同段第341之61地號土地及
    其上之房屋（建號第1293）於88年8月27日由龍鳳新村之承
    購戶即訴外人溫張照香為假扣押查封登記，嗣進行拍賣而由
    溫張照香於93年2月26日依法承受取得所有權。
(八)、上訴人癸○○○至少已陸續收到被上訴人所交付之1090萬元
    。
(九)、系爭合夥之79戶房地於兩造簽立協議書時，有11戶已出售並
    移轉予買受人，而非兩造所有。
(十)、以上兩造不爭執之事實，並有協議書、土地登記簿謄本及本
    票影本等附卷足稽，並經本院調閱台灣新竹地方法院77年度
    訴字第1047號卷宗核閱無誤，此部分事實堪信為真正，並採
    為本院判決之基礎。
五、兩造協議及簡化之爭點（見本院卷三第28頁）：(一)上訴人上
    訴聲明：以被上訴人尚有410萬元之價金未給付，依協議書
    請求被上訴人連帶該410萬元及違約金390萬元，合計共800
    萬元是否有理由（見上訴人95年9月12日民事準備書狀所載
    ）？(二)上訴人癸○○○所有坐落苗栗縣竹南鎮○○○段山寮
    小段第341之22地號土地及其上之房屋（建號第1275號）、
    同段第341之61地號土地及其上之房屋（建號第1293）以及
    坐落苗栗縣竹南鎮○○段第734地號（重測前為竹南鎮○○
    ○段山寮小段第344-1號）等房地之應有部分未移轉登記予
    被上訴人，是否係因可歸責於上訴人事由所造成？被上訴人
    以上訴人未將上開房地移轉予被上訴人，而拒絕給付其餘之
    價金，是否有理由？兩造間之協議書是否為定期契約，並於
    88年6月30日未履行即當然發生解除之效力？
六、得心證之理由：
(一)、兩造何人先違反系爭協議書之義務？
  1.按諸系爭協議書第1條已明定：「乙方應將原合夥所有，現
    登記在乙方癸○○○名下之房屋及土地應有部分均3分之一
    全部移轉登記給甲方」、第2條前段亦約定：「甲方應連帶
    給付乙方1500萬元整分7期給付，於簽訂本協議書時，甲方
    共同簽發到期日為88年6月30日之本票乙紙以給付第1期700
    萬元」；另同約第5條亦約定：「雙方應於簽訂本協議書後3
    日內，提供印鑑證明並出具領回提存金之同意書。乙方（即
    本件上訴人）並應於88年6月30日提辦理移轉登記之相關文
    件於甲（即本件被上訴人）方；日後若需雙方配合用印或提
    供證件、資料時，雙方均應無條件配合辦理.... 」等語，
    依前開協議書之約定，足知上訴人於被上訴人於88年6月30
    日給付頭期款即700萬元之同時，即負有應於88年6月30日前
    將辦理土地所有權移轉登記之相關文件，供被上訴人辦理不
    動產移轉登記之義務無訛。
  2.次查，被上訴人於簽約後確已依約於88年6月30日兌現前開7
    00萬元之款項，此業據上訴人自承在卷（參本院卷一第33頁
    ），是依約上訴人本負有於是日即88年6月30日提出過戶所
    需文件予被上訴人之義務，然上訴人癸○○○係於88年9月3
    日始向戶政機關申請辦理過戶之印鑑證明，並遲至89年3月7
    日始向地政機關就部分合夥財產之應有部分送件辦理移轉登
    記，此有土地登記申請書及桃園縣中壢市戶政事務所印鑑證
    明在卷足憑（參見原審卷(二)第121、134頁、136頁），且上
    訴人癸○○○名下原有之合夥財產即坐落苗栗縣竹南鎮○○
    ○段山寮小段第341之22地號土地及其上之房屋（建號第127
    5）、同段第341之61地號土地及其上之房屋（建號第1293）
    、以及苗栗縣竹南鎮○○段第734地號土地，迄今亦未移轉
    登記予被上訴人名下，此亦為兩造所不爭執，足證上訴人確
    有逾期提供各該筆土地及建物所有權移轉文件之情事。
(二)、至癸○○○原有坐落之前開龍山段第734地號土地應有部分
    及營盤邊段山寮小段第341之22號之房地、同段第341之61地
    號之房地，迄未辦理移轉之責任歸屬如何？
  1.就734號土地部分：
    查上訴人就苗栗縣竹南鎮○○段第734號土地應有部分3分之
    1之所以遲未辦理過戶之原因，於原審固一度主張：係因該
    筆土地非屬合夥財產（見原審卷第56頁）；但上開第734號
    土地於重測前之地號為山寮小段第344-1地號，此有土地登
    記簿謄本其他登記事項之標示可資佐參（見原審卷一第164
    頁），依前揭台灣新竹地方77年訴字第1047號判決附表所附
    之土地及房屋清冊已載明：該重測前第344-1號之土地，係
    屬兩造合夥之財產無訛，此亦為兩造所不爭執，上訴人嗣於
    原審亦坦承：該734號土地及假扣押之土地（地號341之22號
    、建號第1275）、（地號341之61號、建號1293，均係合夥
    財產，且屬原審卷(一)第10頁第3行之不動產事項（按即系爭
    協議書第1項所稱：原屬合夥所有，而登記在癸○○○名下
    之不動產無訛，參原審卷一第237-1頁、原審卷二第54頁）
    ；是上訴人癸○○○名下所有之734號土地應有部分3分之1
    ，既屬合夥財產之一部分，依協議書之約定，上訴人自負提
    出該筆土地之過戶文件以供移轉登記予被上訴人之義務。
  2.復按，上訴人雖又以：該筆土地應係被上訴人所委請之代書
    疏忽漏列，致未辦理移轉，此係可歸責於被上訴人之事由所
    造成云云，然為被上訴人所否認，並抗辯代書係按件計價，
    多辦一件多一件酬金，不可能發生漏列未予聲請移轉登記之
    情況，而係上訴人未將過戶文件交付代書辦理所致等語。按
    無論承辦合夥財產移轉登記之代書葉名峰係上訴人個人或兩
    造所共同委託，其所受託辦理者乃不動產之過戶手續，代書
    本身既非合夥契約之當事人，又未參與系爭協議書之簽立，
    就兩造之合夥財產有多少，倘非上訴人陳列提出，本無從窺
    知全貌，是就該734號土地何以未辦理移轉登記，自以上訴
    人未提出致代書未予辦理之可能性最大，從而上訴人2人依
    協議書之約定，既負有提供移轉應有部所有權相關文件予被
    上訴人之義務，在此之前，兩造又早於新竹地院77年度訴字
    第1047號一案，即確認重測前之第344-1號土地係屬兩造之
    合夥財產，乃上訴人於88年89年3月7日向地政事務所送件申
    請辦理合夥財產之移轉登記時，未提供該筆土地之過戶資料
    ，致代書未予申辦，造成該筆土地應有部分迄今仍登記在上
    訴人癸○○○名下，自係可歸責於上訴人之事由所造成，上
    訴人逕將之歸責於上訴人，與其依協議書所負之義務不符，
    尚無可取。
  3.第查，上訴人固又以：竹南鎮○○段第730、732地號之土地
    係81年間重測後始有的地號，這兩筆土地位於龍鳳新村建築
    基地與未過戶之734號土地之間，而這兩筆土地非被上訴人
    夫婦所有，故被上訴人抗辯在龍鳳新村改建、合建，可將第
    734號土地合併使用或當成法定空地，係天方夜譚，且該734
    號土地所有權狀係在被上訴人手中，且早在88年即在高速公
    路8公尺之禁建範圍，此亦為被上訴人所明知，則龍山段第
    734號土地之所以未過戶，問題顯出在被上訴人，而非上訴
    人，然被上訴人否認有取得該734號土地之所有權狀，且734
    號土地之位置如何及被上訴人取得該筆土地之用途何在，與
    上訴人所負之提出過戶文件義務無關，且該734號土地縱在
    高速公路路權邊界外8公尺範圍內，亦屬行政管制之問題，
    不影響上訴人依系爭協議書所應負義務之履行，況被上訴人
    亦非不得將之供作空地或規劃其他途之需，上訴人徒以該筆
    土地係屬高速公路禁建之列，且非供法定空地或未計畫與他
    筆土地合併使用暨權狀已在被上訴人手中等情詞，主張係因
    被上訴人之問題致未提出過戶文件及辦理移轉，亦無可採。
  4.末查，上訴人於本院雖又提出被上訴人與第三人己○○於88
    年9月14日所簽立之合作契約影本主張：被上訴人與己○○
    合作契約之標的物，不包括該筆734號土地在內，可見被上
    訴人無意取得該土地之應有部分云云（本院卷三第18頁）；
    然兩造間於88年6月11日所簽立之協議書，與上訴人所提之
    合作契約係分屬獨立之兩份契約，不僅當事人不同，其內容
    之約定亦各異其趣，彼此間並無互為依存之關係，是該合作
    契約書縱屬實，亦僅能證明被上訴人與己○○之合作範圍為
    何，與兩造間協議書之約定無涉，亦不影響上訴人所負義務
    之履行。況畸零地足以影響整體建案土地利用之完整性，自
    不能以單憑其公告現值價值之多寡，即否定被上訴人取得該
    筆土地產權之必要性。上訴人空言被上訴人無意取得該土地
    之所有權，純屬個人臆測之詞，洵無足採。至於上訴人於原
    審雖又提出該筆土地之移轉文件，欲供被上訴人辦理移轉之
    用（見原審卷一第207頁），但經被上訴人以：本件因上訴
    人遲延交出全部過戶文件，違約在先，造成被上訴人與建來
    成建設股份有限公司（下稱建來成公司）之合建案因產權不
    清致無法成案，再加上龍鳳花園新村之住戶因兩造多年來爭
    訟未決，屋齡老化瑕疵，紛紛拒付尾款，餘屋更遭法院拍賣
    ，原龍鳳花園新城已無法依原樣重建、目前只剩門號28、31
    、32、33、34、35、40、42、43、68、74、75、76、77、78
    之空屋，前開341之22號及341之66號土地又已陷於給付不能
    ，已無履約之實益，故拒絕受領在案（見原審卷一第208頁
    、卷二第180-181頁、第190頁言詞辯論筆錄），並提出附件
    之法院拍賣名冊為憑（見原審卷二第181頁）；證人庚○○
    即原龍鳳花園新城住戶亦到庭證實：伊於75年搬進龍鳳花園
    新城，後來丁○○先生改建，由伊召集住戶，當時江侁生跟
    建來成公司說好要合建，後來因產權不清沒有辦法解決，所
    以沒有改建，現房子已無法居住；另建來成公戊○○亦到庭
    證實於87、88年左右確有與丁○○談合建案，但因產權不清
    沒有談妥，至何以沒有書面，是因當時僅只在談案時候，不
    見得會簽書面，要等定案時才會訂約等語無訛（見本院卷二
    第14頁反面～16頁），衡情上開2證人與本案及兩造既無利
    害關係，其等證詞自具有相當之可靠性，兩造對其等證詞復
    一致供稱沒有意見（見本院卷二第16頁反面），自堪採信，
    是上訴人抗辯：本件因上訴人遲未提供完整之過戶文件，致
    產權不清，改建不成，又因部分房地已被拍賣，履約無實益
    一節，洵非無據。職是，上訴人自系爭協議書簽約以來，既
    始終未提出完整之過戶文件，而遲至原審審理時始陳明願配
    合將此734號土地過戶予被上訴人，並於94年10月19日提出
    移轉之文件，早逾協議書所定之期限，已有違約之情，並具
    有可歸責之事由，被上訴人因之拒絕受領並拒付後續之款項
    ，於法並無不合。
(三)、就竹南鎮○○○段山寮小段第341之22地號土地及其上之房
    屋（建號第1275號）、同段第341之61地號土地及其上之房
    屋（建號第1293）之部分：
  1.上訴人雖主張：各該筆土地及地上建物未辦理過戶之原因，
    係因於80年1月8日因合夥負稅之原因，而經苗栗縣稅捐稽徵
    處查封在案，非上訴人故意不為移轉登記云云（見上訴人原
    審民事準備(三)狀1頁所載，參原審卷第一宗第210頁）；惟查
    ：前揭坐落苗栗縣竹南鎮○○○段山寮小段第341之22地號
    土地及其上之房屋（建號第1275號）、同段第341之61地號
    土地及其上之房屋（建號第1293），雖曾於81年1月8日經稅
    捐單位為禁止處分之登記，但業於86年10月20日塗銷禁止處
    分，此有原審依職權向苗栗縣竹南地政事務所查詢之舊土地
    登記簿謄本附卷足稽（參原審卷二第9-17頁），足證於兩造
    約定之88年6月30日當時，上開不動產並無禁止移轉登記之
    事由存在，而上訴人依系爭協議書之約定，原負有應於該日
    提供移轉登記所需文件予被上訴人之義務，然上訴人卻未遵
    期履行，迄於88年9月3日申請印鑑證明時，上開各不動產已
    於88年8月27日由訴外人溫張照香為假扣押查封登記，造成
    該等不動產無法過戶，自可歸責於被上訴人。
  2.雖上訴人又援引協議書第1條後段約定：「本合夥對外之債
    務，均由被上訴人負擔，被上訴人不得請求上人訴人補償」
    及同約第2條第1項後段之約定即「前以上訴人為共同出賣人
    之房屋，均應由被上訴人負擔履行出賣人之義務」據以主張
    ：「上訴人癸○○○雖為溫張照香前開返還價金事件之當事
    人且遭敗訴，但依協議書之約定，既應由被上訴人對溫張照
    香負履行出賣人之義務，是上開二筆合夥房地嗣因敗訴遭強
    制執行致未能過戶，應由被上訴人負擔其責，自不得反指上
    訴人有債務不履行之情事」云云，然溫張照香係於88年8月
    30日為假扣押之查封登記，已在88年6月30日之後，且兩造
    間關於合夥債務，固約定由被上訴人負擔，並約定由被上訴
    人負擔出賣人之責，但上開2條文僅約定對外債務（含對龍
    鳳新村購買戶之契約責任）應由何人負擔，與上訴人所負應
    提出過戶所需文件之義務迥然有別，自不影響上訴人此部分
    義務之履行，更不能因此即擴大解釋謂上訴人應移轉予被上
    訴人之房地，一旦有任他其他之第三人（含龍鳳新村之購買
    客戶）查封時，上訴人即得免除其提供過戶文件之義務，蓋
    就協議書而言，其契約當事人係上訴人及被上訴人，溫張照
    香並非該協議書之當事人，被上訴人亦從未主張上訴人應代
    為履行基於與溫張照香間房地買賣契約而生之過戶責任，而
    係主張上訴人依協議書負有提供移轉登記所需文件及辦理過
    戶之義務。至於上訴人履行提過戶文件後，被上訴人與溫張
    照香間基於買賣契約而產生之糾葛或民、刑事訴訟，應如何
    解決及被上訴人能否履行過戶及交屋之義務，則屬被上訴人
    與溫張照香間之問題，與上訴人依協議書應負之義務應無關
    ，上訴人此部分主張亦無可採。
  3.上訴人於本院固又提出新的攻擊方法，主張依因被上訴人告
    知因其尚未籌足過戶所需之稅捐及費用，直至被上訴人於88
    年9月通知可辦理過戶後，上訴人即於88年9月3日向戶政機
    關申請印鑑證明書，並配合被上訴人辦理合夥房地應有部分
    移轉登記，是上訴人遲至89年3月24日始完成登記，係因被
    上訴人未及時申報並繳納稅捐所致，上訴人並無違反契約給
    付義務之情事云云，然遍查上訴人於原審就何以遲未將上開
    二筆房地提出文件及辦理過戶之原因：(1)於94年9月2日稱係
    「734地號因為池塘，可能是代書漏列或者不是在合夥清算
    的範圍，另外二筆地號是與訴外人溫張照香訴訟之結果」（
    見原審卷一第56頁）；(2)於94年9月23日民事準備(二)狀稱：
    「上開341之22土地及其上之房屋、同所341之61地號土地及
    其上之房屋，早於80年1月8日台因合夥稅負之原因而為訴外
    人苗栗縣稅捐稽徵處查封被告（即被上訴人）江施秀絹、原
    告（即上訴人）癸○○○各3分之1在案…亦即兩造在88年6
    月11日簽訂本協議書之時即已知悉上開土地及建物因查封而
    無法為所有權移轉登記，…原告並無不將上開土地及建物移
    轉登記為被告名義之情形。…就竹南鎮○○段734號土地…
    恐是代書作業遺漏所致，被告願配合辦理」（見原審卷二第
    156-157頁）；(3)嗣於94年10月19日言詞辯論筆錄稱：因為
    過戶的戶數太多，當初有二戶被扣押，沒有辦理移轉」（見
    原審卷一第207頁）；(4)再於民事準備(三)狀稱：上開341之22
    土地及其上之房屋、同所341之61地號土地及其上之房屋，
    確於80年1月8日台因合夥稅負之原因而為訴外人苗栗縣稅捐
    稽徵處查封，並非其故意不為移轉（原審卷一第210頁）；
    (5)其後於94年12月28日言詞辯論意旨狀、95年1月9日民事爭
    點整理狀、95年3月3日民事爭點整理(二)狀，除重申同旨外，
    亦僅援引協議書第1條後段及第2條1項後段之約定謂：被告
    既應履行出賣人之義務，則因買賣標的物瑕疵，遭買受人張
    溫照香解除契約，自應由被告全權負責，原告已無從移轉亦
    不負移轉之義務，就734號該筆土地則稱：實在想不出獨漏
    此筆，恐是代書作業遺漏所致（見原審卷第一宗第263-265
    頁、第273-275頁，卷二第33-34頁）；(6)於95年3月8日言詞
    辯論筆錄亦僅就734號土地部分，陳明在歷次開庭時提出過
    戶資料供被告辦理過戶，但為被告拒收（同前卷二第54頁）
    ；核其歷次之陳述及主張，就該三筆土地未能於88年6月30
    日提供文件供辦理過戶之原因，無一提及係因被上訴人告知
    尚未籌足過戶所需之稅捐費用，而要上訴人待其準備好再行
    提出之情，倘被上訴人確有通知上訴人延後提出，並俟其備
    妥稅捐費用，再提出過戶文件以供辦理過戶，則何以上訴人
    本人及其訴訟代理人於原審多次之審理期日，就此攸關契約
    履行之重大事項，始終不為主張，反稱係因遭稅捐稽徵機關
    查封致未能如期辦理過戶？且衡之常情，上訴人若遵期提供
    過戶所需之相關文件，不僅有助於被上訴人與他人洽談改建
    及合作事宜，更有助於與住戶間權義關係之解決，上訴人又
    豈有無端延後之理？是由上訴人於原審之歷次筆錄及書狀均
    稱系爭341-22、341之61號土地（含地上建物）二筆房地係
    因80年即遭稅捐稽徵單位查封，故無從過戶，根本不曾提及
    被上訴人有何要其延後提出文件以待準備稅款之情事，益證
    上訴人於本院之所以變更陳述，應係為配合申請印鑑證明之
    日期係89年9月3日，而為翻異之詞，此部分核為其片面之主
    張，洵難採信。
  4.上訴人雖又提出被上訴人與訴外人己○○間之合作契約，據
    為係被上訴人未能於88年6月30日籌足稅金，直到88年9月才
    要上訴人申請，上訴人才會到88年9月3日才提出印鑑證明給
    上訴人之佐證，然依上訴人前開主張，再對照上訴人申請印
    鑑證明之日期（按即88年9月3日）互為推算，可知上訴人主
    張被上訴人通知其提出申請之日期，應係在88年9月1日或2
    日，斯時被上訴人與己○○間之合作契約尚未簽署，被上訴
    人又如何有可能根據此日後才簽立之契約，作為上訴人應否
    及於何時提出文件之依據？且該合作契約縱令屬實，亦係被
    上訴人與第三人間之約定，與上訴人基於協議書所負之義務
    並無直接之關連，而被上訴人於上訴人提出過戶文件後，如
    何籌集過戶之稅款，乃被上訴人個人應承擔之問題，與上訴
    人應提出文件之義務應屬無涉，況被上訴人已一再抗辯：伊
    當時己與建來成公司洽談合建事宜，建商當時提供之條件為
    全部拆除重建，但因上訴人未能及時提供文件以為移轉過戶
    ，致合建不成，證人庚○○、戊○○亦一致證實：丁○○當
    時確有談合建案，但因產權問題故未成案，徵諸竹南縣龍鳳
    里龍鳳新村自救會88年11月6日函其內容亦敘及龍鳳新村全
    部住戶房屋為同一建物，因原房屋水泥合鹽質太高，不堪居
    住，且經工業技術研究院於87年2月24日會同法院及兩造至
    現場勘查並採樣進行混凝土中性化深度測試及氯離子含量分
    析結果：已超出標準含鹽量19倍以上，已屬嚴重危屋，接近
    倒塌現象，而請求減免房屋稅等語（見原審卷二第168-169
    頁）；可見龍鳳新村於雙方當事人簽立協議書當時，確有拆
    除重建之必要，而被上訴人於簽立協議書當時，既已同意承
    讓上訴人名下之合夥財產，並願履行出賣人之責任，且約定
    高額之違約金，顯示其確有重新開發花園新城並予改建，藉
    以解決與住戶間之糾紛並順利取得尾款之迫切需要，而上訴
    人若能如期提出過戶之文件資料，被上訴人正可藉此提高與
    建商合建之可能性，自無通知上訴人延後提出文件及辦理過
    戶，致影響建商投資與合作意願之可能，故上訴人所提之前
    開合作契約書影本縱為真正，亦不足據為上訴人有利之認定
    。
  5.上訴人固又主張：本件非絕對定期契約，否則被上訴人豈有
    於上訴人未於88年6月30日交付移轉登記文件之情形下，未
    予催告，而仍於88年6月30日、同年9月11日及10月11日分別
    給付上訴人700萬元、100萬元及100萬元之理等語。然被上
    訴人當時係因與建商洽談合建事宜之脫困方案，始於協議書
    約定上訴人須於88年6月30日以前將完整之過戶文件交給上
    訴人，且為求順利取得上訴人癸○○○名下屬合夥財產房地
    之所有權，避免購買戶日後之求償，始兌付上開票款，已據
    被上訴人陳述在卷（見原審卷一第107頁之四所載），而本
    件協議書所定之88年6月30日縱非絕對定期之行為，但被上
    訴人於上訴人逾期未交付移轉登記所需之文件後，是否兌付
    同年9月11日及10月11日之各期款項，乃被上訴人基於利害
    考量之結果，不能因此即推認被上訴人有免除上訴人遲延給
    付之意，上訴人亦不得據此即卸免其依協議書應負之給付義
    務，再由上訴人於原審歷次審理均不否認就上開上訴人癸○
    ○○名下所有坐落苗栗縣竹南鎮○○○段山寮小段第341之
    22號、第341之61地號土地及其上之房屋以及苗栗縣竹南鎮
    ○○段第734地號土地應有部分，負有交付過戶所需文件以
    供辦理移轉登記予上訴人名下之義務，乃遲於88年9月3日才
    申請印鑑證明，並於89年3月日始為送件之申請，致上開山
    寮小段第341之22地號土地及其上之房屋（建號第1275號）
    、同段第341之61地號土地及其上之房屋（建號第1293），
    於88年8月27日遭訴外人溫張照香為假扣押查封登記，並於
    同年8月30日為假扣押之登記而無法移轉，另734號土地亦遲
    未辦理過戶，上訴人自難辭違約之責。是系爭協議書之性質
    ，縱如上訴人所稱非定期契約，然上訴人既負有提供並交付
    上開734號、341-22及341-61等房地過戶文件與被上訴人之
    義務，卻逾期不履行，致被上訴人無法取得完整過戶之資料
    ，該341-22及341-61二筆房地嗣又經溫張照香聲請查封拍賣
    ，且於93年2月26日由溫張照香承受而陷於給付不能，上訴
    人因而於本院96年9月13日以書狀繕本之送達為解除該協議
    書之意思表示，其繕本又已於同日由被上訴人收受（參本院
    卷二第196、198頁），故本件之協議書業於是日發生解除之
    效力，乃上訴人仍依已生解除效力之協議書，請求被上訴人
    履行契約並給付後續之410款項及違約金390萬元，洵屬無據
    。
(四)、綜上，上訴人依約本應於88年6月30日提供相關過戶所需之
    文件予被上訴人之義務，乃逾期未履行，上訴人又始終未能
    舉證證明其已依約交付完整之過戶所需文件予被上訴人，而
    遲至88年9月3日始申請印鑑證明，在此之前，系爭坐落苗栗
    縣竹南鎮○○○段山寮小段第34 1之22地號土地及其上之房
    屋（建號第12 75）、同段第341之61地號土地及其上之房屋
    （建號第1293），又經溫張照香於88年8月27日聲請假扣押
    之查封登記，其後並於93年間經溫張照香承受在案而陷於給
    付不能，是被上訴人以給付不能為由聲明解除契約並拒絕給
    付後續之款項，自屬正當，亦不生違約賠償之問題。茲上訴
    人依前開已經解除之協議書，請求被上訴人履行契約並給付
    系爭410萬元連同違約金390萬元，合計共800萬元，洵屬無
    據，礙難准許。原審因以違反給付義務在先，且本件協議書
    為定期契約，並已解除為由，認上訴人訴請被上訴人履行契
    約有違誠信原則而判決駁回上訴人於原審此部分之請求及假
    執行之聲請，其所持之理由，雖部分與本院前開認定互有不
    同，但結論並無不同，仍應認上訴人之上訴為無理由，而予
    駁回。
六、末按上訴人固又聲請傳訊證人吳政光（原被上訴人訴訟代理
    人）證明上訴人於96年10月16日準備(四)狀所提出之合作契約
    為真正，然該合作契約書縱屬實在，亦不得據為有利於上訴
    人之憑證，已如前述，吳政光復係事後始取得該合作契約之
    影本，非當事人本身（參本院卷三第157頁調查證據聲請狀
    所載），自無傳訊之必要。至上訴人於96年12月20日書狀所
    提之書證及上訴人與訴外人朱秋龍、王順蘭之對話錄音內容
    ，無非欲證明734號土地係屬高速公路8公尺禁建範圍及朱秋
    龍、王順欄2人原係龍鳳新村住戶，且不同意拆除，另上訴
    人關於合夥之出資額非如被上訴人所抗辯及被上訴人契約解
    除為不合法並請求傳訊王順蘭、朱秋龍二人，然上訴人此部
    分新的證據方法，係遲於本院言詞辯論終結後始行提出，而
    734號土地是否禁建及各住戶是否同意拆建，甚至被上訴人
    於取得過戶文件後，能否移轉予各買受人、能否合建，是否
    符合建蔽率，均屬被上訴人之問題，不影響上訴人依協議書
    所負義務之履行，而兩造原合夥之出資額各若干，與本件上
    訴人請求履行契約是否有理由更屬無關，均無參酌及傳訊之
    必要，是兩造其餘攻擊防禦及舉證暨被上訴人所為抵銷及不
    安之抗辯，與本件判決結果既均不生影響，即無審酌及逐一
    論列之必要，附此敘明。
據上論結，本件上訴為無理由，依民事訴訟法第449條第1項、第
85條第1項前段，判決如主文。
中　　華　　民　　國　　96　　年　　12　　月　　25　　日
                  民事第二庭    審判長法　官  邱森樟
　　　　　　　　　　　　　　　　      法　官  翁芳靜
　　　　　　　　　　　　　　　　      法　官  謝說容
以上正本係照原本作成。
如對本判決上訴，須於收受判決送達後20日內向本院提出上訴書
狀，其未表明上訴理由者，應於提出上訴後20日內向本院提出上
訴理由書（須按他造人數附具繕本）。
上訴時應提出委任律師為訴訟代理人之委任狀。具有民事訴訟法
第466條之1第1項但書或第2項之情形為訴訟代理人者，另應附具
律師及格證書及釋明委任人與受任人有該條項所定關係之釋明文
書影本。
                                      書記官  蘇昭文
中　　華　　民　　國　　96　　年　　12　　月　　26　　日
                                                      Ｍ
